臺灣高等法院高雄分院刑事判決
111年度侵上訴字第28號
上  訴  人  
即  被  告  李蓮發


選任辯護人  廖健智律師
上列上訴人因妨害性自主案件，不服臺灣澎湖地方法院110年度
侵訴字第1號，中華民國111年3月9日第一審判決（起訴案號：臺
灣澎湖地方檢察署109年度偵字第328號），提起上訴，本院判決
如下：
    主  文
上訴駁回。
    事  實
一、乙○○於民國107年間為澎湖縣馬公市安宅里里長，因辦理社
    區志工活動而與擔任志工之BU000-A109004（下稱甲 ）相熟
    ，甲 係中度智能障礙者並領有中度智能障礙手冊，其思考
    流暢度、組織、計劃、知覺判斷和問題解決等能力均明顯不
    足，容易簡化一般社會情境之複雜性，忽略自身處境可能潛
    藏之危機，辨識和同意性行為之能力受限，並無完整性自主
    能力，屬心智缺陷之人。乙○○因與甲 熟識，明知甲 有上開
    心智缺陷情況，竟基於利用心智缺陷之人不知抗拒而乘機與
    之性交之犯意，於107年間某日在甲 住處，以手撫摸甲 胸
    部，再將手伸入甲 褲子內，撫摸甲 下體，繼之以手指插入
    甲 陰道，而對甲 為性交行為。嗣乙○○於109年3月11日，以
    LINE通訊軟體傳送其生殖器自拍照片予甲 ，然因甲 於社團
    法人澎湖縣某協會某庇護工場工作時，需將手機交由庇護工
    場老師保管，經庇護工場羅老師發現甲 手機內有上開照片
    進而追問之，甲 始告知上情，復由羅老師轉告甲 父親即BU
    000-A109004A（下稱A父）及甲 母親即BU000-A109004B（下
    稱A母），因而報警查獲上情。
二、案經甲 訴由澎湖縣政府警察局移送臺灣澎湖地方檢察署檢
    察官偵查起訴。　
    理  由
壹、程序部分
一、按司法機關所製作必須公示之文書，不得揭露被害人之姓名
    、出生年月日、住居所及其他足資識別被害人身分之資訊，
    性侵害犯罪防治法第12條第2項定有明文。查本件必須公示
    之判決書，因有揭露足以識別被害人身分資訊之虞，為避免
    被害人身分遭揭露或推知，爰依上開規定，對於藉由比對可
    得查知被害人身分之具體資訊，均以適度方式予以隱匿，以
    保護被害人之身分。
二、按被告以外之人於審判外之陳述，雖不符刑事訴訟法第159
    條之1至之4等4條之規定，而經當事人於審判程序同意作為
    證據，法院審酌該言詞陳述或書面陳述作成時之情況，認為
    適當者，亦得為證據，同法第159條之5第1項定有明文。本
    判決所引用之證據資料屬於被告以外之人於審判外之言詞、
    書面陳述，查無符合同法第159條之1至之4之情形，並基於
    當事人進行主義中之處分主義，藉由當事人等同意之訴訟行
    為，與法院之介入審查其適當性要件，將原不得為證據之傳
    聞證據，賦予其證據能力。查本案認定事實所引用之卷內被
    告以外之人於審判外之陳述，業據檢察官、上訴人即被告乙
    ○○（下稱被告）及其辯護人於本院審理時同意有證據能力（
    見本院卷第73至75頁），且本院審酌上開證據作成時之情況
    ，尚無不當取供或違反自由意志而陳述等情形，並均與本案
    待證事實具有重要關聯性，認為以之作為本案之證據確屬適
    當，自均具有證據能力，而得採為認定被告犯罪事實之證據
    。
貳、實體部分
一、訊據被告就事實欄所記載部分，僅坦承有利用甲 心智缺陷
    不知抗拒而為猥褻之犯行，惟矢口否認有起訴意旨所載對心
    智缺陷之甲 犯強制性交，及原審所認定利用甲 心智缺陷不
    知抗拒而為性交等犯行，於本院審理時先辯稱：其沒有違反
    甲 意願而強制性交，也沒有以手指插入甲 陰道而對甲 為
    乘機性交之犯行（見本院卷第69至75頁）；又稱：案發當天
    其去甲 家中換鎖，全身髒髒手黑黑的，有情不自禁摸甲 （
    見本院卷第109至113頁）。經查：
　㈠上開犯罪事實除被告否認部分外，其餘部分業據被告於本院
    審理時自白承認如前，核與證人即甲 所為證述相符（見警
    卷第11至23頁、偵卷第25至47頁），並有被告就本案犯行之
    陳報書（見偵卷第87頁）、受理疑似性侵害事件驗傷診斷書
    （見偵卷證物袋）、甲 身心障礙證明（見偵卷第53頁）、
    惠民醫院之甲 精神鑑定報告書（見原審卷第99至105頁）、
    刑案現場照片（見偵卷證物袋）、被告於109年3月11日以LI
    NE通訊軟體傳送照片及對話截圖（見警卷第59至61頁）在卷
    可稽。是本件所應審究者，即為被告有無起訴意旨所指對甲
     違反意願為強制性交，或有無以手指插入甲 陰道而對甲 
    為乘機性交之犯行。
　㈡對於被告有無違反甲 意願為強制性交，及有無以手指插入甲
     陰道之待證事實部分，經查：
　⒈甲 於警詢中證稱：被告是以一隻手指伸進去我尿尿的地方摸
    我，我有說不要並將他的手甩掉，但被告有繼續摸我，被告
    有拉下拉鍊，叫我摸他的下體，被告叫我先摸他，他再摸我
    ，之後被告有給我新臺幣（下同）1000元（見警卷第14至15
    、19至20頁）。於偵查中經具結證稱：被告當天硬進來我家
    ，拉我過去客廳沙發對我亂摸，我有推被告，但他還是繼續
    摸，被告有一隻手進去我尿尿的地方亂摸，除此之外被告有
    叫我摸他的下體，有給我1000元等語（見偵卷第33至34、39
    頁）。
　⒉證人即庇護工廠羅老師（個人資料詳卷）於警詢中證稱：是
    我發現甲 手機有人傳下體生殖器照片而詢問甲 ，甲 當時
    表示她認識傳照片之人，該人曾經摸過她的下體，還有給她
    錢，並說該人就是里長即被告，甲 說被告會從肩膀開始摸
    ，有摸胸部，被告手有摸到下體並有伸進去，也有叫甲 摸
    被告生殖器，但沒有脫衣服，甲 表達能力不好，要用圖像
    方式（見警卷第46至47頁）。於偵查中經具結證稱：庇護工
    場有兩性教育課程，甲 知道身體隱私部位不會讓別人去碰
    觸，甲 於開始在庇護工場工作後，斷斷續續也有交男朋友
    ，跟我們工場一名同樣是輕度智能障礙的男生分分合合，我
    們會看到甲 及她的男朋友有親吻、擁抱、撫摸的行為。我
    於109年3月11日發現甲 的手機裏有被告傳生殖器的照片，
    經詢問甲 ，甲 原本不想說，後來我帶她去會議室，甲 坦
    承被告會摸她的下體，甲 沒有將遭被告摸下體一事跟別人
    說，甲 只有跟我說過這件事，我就轉告A父及A母後報警處
    理。報警後，甲 有向我表示被告會趁A父不在家時去甲 家
    ，被告會用手撫摸甲 的下體，並且將手指插入其陰道，甲 
    當時向我陳述時一邊用講的，一邊用手比出觸摸的部位有胸
    部及下體，我有特別問甲 ，她尿尿的地方有沒有感覺到有
    東西放進去，甲 回答說有，而且她當時還面露難為情的表
    情。甲 有智能障礙，通常不會拒絕他人的要求，雖然對於
    性有一定認知，知道隱私部位不應該讓人隨便碰觸，我有問
    為何不拒絕被告，甲 說她曾經跟被告說不要，但沒有用，
    後來被告要摸她，她就沒有明確拒絕，甲 還說說不要也沒
    用等語（見偵卷第143、147頁）。　　
　⒊就本案非供述證據相關部分，則有：⑴甲 之受理疑似性侵害
    事件驗傷診斷書所載「被害人主訴：加害人用手指插入被害
    人陰道；檢查結果：被害人陰部3點鐘、9點鐘方向有陳舊性
    撕裂傷」（見偵卷證物袋）。⑵甲 之精神鑑定報告書記載「
    甲 在國中及高中前後和三個男友交往，彼此曾擁抱和親吻
    ，但未有愛撫的行為，因為那時她不喜歡人家摸她的身體。
    與第四任男友發生過性關係，那是在里長（被告）撫摸其下
    體之後，甲 接觸到色情頻道，藉由模仿學習，主動邀請男
    友進行性行為」、「甲 與男友間的性行為，容或須要考慮
    是否為本案在甲 生理上造成『性過度覺醒』」（見原審卷第1
    04頁）。⑶甲 於本案前之澎湖縣政府委託私立天主教惠民啟
    智中心辦理身心障礙者職業輔導評量服務-職業輔導評量報
    告書記載：「甲 在人際關係及性別分際上較不清楚如何應
    對，且不懂拒絕他人，過往曾發生與男同學互動過密，...
    個案實習時與該職場男學員有時互動過於親密，在男女分際
    上需要注意，...有時較不懂得拒絕及異性關係上之人際分
    野，而在互動上可能如同與同性間般互動而不自知」（見偵
    卷第153至162頁）。
  ⒋被告於偵查中陳稱：我有與甲 擁抱，有隔著衣服伸手摸甲 
    胸部，接著我手伸進甲 褲子及内褲裡，我摸了被害人外陰
    部約1、2分鐘，甲 跟我說她是第一次被人家摸，甲 沒有大
    叫或說她不要，我們是順其自然發生的（見偵卷第127頁）
    。
　㈢對於被告有無以手指插入甲 陰道之待證事實部分：
　⒈綜合上開證據資料，依據甲 於警詢及偵查中之證述，已可證
    明被告有以手指插入甲 陰道，另證人羅老師就此部分之證
    述雖屬甲 同一累積性證據，但足以佐證甲 上開證述始終一
    致而無瑕疵可指，確可採信。再就甲 精神鑑定報告書、甲 
    於本案前之澎湖縣政府委託私立天主教惠民啟智中心辦理身
    心障礙者職業輔導評量服務-職業輔導評量報告書、及證人
    羅老師就被告案發前與異性互動之證述（證人羅老師此部分
    證述並非轉述甲 陳述之同一累積證據，而係本於自身觀察
    所得之獨立補強證據）、被告於偵查中之前開陳述等補強證
    據綜合觀察：甲 對於異性之親密接觸雖有不自知、不知應
    予抗拒或對兩性互動較無一般認知之界限等情形，但於案發
    前至多僅與男性同學及庇護工廠男性同事有過親吻、擁抱、
    撫摸等親密行為；甲 知悉並被教導私密部位不能讓人隨意
    接觸，且未曾有過被碰觸下體生殖器之經驗；被告亦陳稱案
    發當時甲 向被告表示是第一次被摸陰部；而甲 係在被告撫
    摸下體並以手指插入其陰道後，因而在本案後產生性過度覺
    醒之情形，其後才會接觸到色情頻道，並藉由模仿學習主動
    邀請男友進行性行為。依據上開多項補強證據，亦可證明甲
     初次受有碰觸下體並以手指進入陰道之性經驗對象即為被
    告，被告有以手指插入甲 陰道之待證事實部分，已堪認定
    。辯護意旨就此部分以本案僅有甲 陳述之同一累積證據，
    並無補強證據可資佐證部分（見本院卷第18至23頁），尚屬
    無據。　　　
　⒉被告雖辯稱並未以手指插入甲 陰道，惟查：⑴A父於警詢中陳
    稱：被告在我報案後有聯絡我，並與他配偶到我家，被告說
    他只有用手伸入摸甲 的下體以及叫甲 幫他打手槍，請我要
    原諒他（見警卷第30頁）。於偵查中具結後證稱：報警後被
    告天天來我家找我，被告有承認他叫甲 幫他打手槍，他有
    親甲 、摸甲 胸部，每次給甲 500元或1000元等語（見偵卷
    第167頁）。⑵A母於警詢中證稱：報警後被告有打電話給我
    ，他有說「我真的有懺悔，我承認我有做，但只有1次」，
    他要跟我和解，但被告說用手摸而已，他沒有用進去。甲 
    曾跟我說被告每次給她1千元或是2千元（見警卷第36頁）。
    於偵查中經具結證稱：報警後被告一直打電話想跟我解釋，
    並說「他只有1次，是用手在外面」，我回答被告我不相信
    。本案發生前，甲 回到新家與A父同住後，我常打電話去關
    心甲 ，有幾次有聽到甲 說被告在她旁邊，甲 曾說被告送
    她手錶，還有一次通電話時，甲 說被告在外面叫她，當時
    本案還沒曝光，我也沒有想到會發生這種事等語（見偵卷第
    171頁）。⑶被告先於偵查中陳稱：107年間某日，A父請去他
    家換鎖，當時甲 也在家裡，換完鎖後離開前，我有與甲 擁
    抱，後來我一時興起，就有隔著衣服伸手摸甲 胸部，接著
    我手伸進甲 褲子及内褲裡，我摸了被害人外陰部約1、2分
    鐘，甲 跟我說她是第一次被人家摸，甲 沒有大叫或說她不
    要，我們是順其自然發生的（見偵卷第127頁）。於原審陳
    稱：107年間A父叫我去他們家修理門鎖，換好後我有抱抱甲
     ，有伸手進去甲 的褲內摸下體，但沒有脫她的褲子，大概
    摸了甲 下體10幾秒，只有在外陰部撫摸，沒有用手指伸進Ａ
    女陰道，我跟甲 說我摸妳妳也要摸我，所以我有把褲子拉
    鍊拉開露出生殖器讓甲 摸，共摸了10幾秒，我沒有射精，
    後來我就回家了（見原審卷第77、206頁）。再於本院陳稱
    ：案發當天其去甲 家中換鎖，全身髒髒手黑黑的，有情不
    自禁摸甲 （見本院卷第113頁）。⑷依據上開供述證據，被
    告於案發後一再避重就輕，陳述反覆，於本院更以當時手髒
    之辯詞，用以表示不可能用手指插入甲 陰道，實難採信而
    不足以作為有利認定。　　
　㈣對於被告有無違反甲 意願為強制性交，即起訴意旨認被告係
    犯刑法第222條第1項第3款之加重強制性交罪嫌部分，按性
    侵害犯罪於證據評價上，不得以被害人之陳述為被告有罪判
    決之唯一或主要證據，並應有其他確實之補強證據，以支持
    被害人陳述所涉犯罪事實之真實性。查被告有無施以強暴、
    脅迫、恐嚇、催眠術或其他違反甲 意願之方法部分，僅有
    甲 於警詢及偵查中之陳述為證，檢察官其餘提出之證據方
    法，其中惠民醫院之甲 精神鑑定報告書雖有記載甲 向被告
    表達「不要」、「不舒服」及「不要摸」等情（見原審卷第
    103頁下段），但上開內容係鑑定者就甲 之DAP中華畫人測
    驗「延伸面談」所為，仍屬有關甲 陳述之累積性同一證據
    。又證人羅老師雖於偵查中曾證稱甲 曾向被告表示說不要
    ，但此部分亦屬甲 陳述之累積性同一證據；且證人羅老師
    亦證稱：我有問甲 為什麼要讓被告摸下體，甲 說被告要摸
    ，她就給被告摸（偵卷第147頁），亦積極認定有違反甲 意
    願。其餘補強證據均無從積極證明被告有違反甲 意願之具
    體事證，本於罪證有疑利於被告原則，及前開補強證據法則
    ，被告犯有加重強制性交罪嫌部分，尚屬不能證明。　
　㈤綜上，被告明知甲 係心智障礙之人，利用甲 不知抗拒性行
    為之狀態而撫摸其胸部、下體並以手指插入其陰道，惟被告
    並未以強暴、脅迫、恐嚇、催眠術或其他違反甲 意願之方
    法為之，業經本院認定如前，是被告應論以對甲 乘機性交
    之犯行，至於加重強制性交罪嫌部分則屬不能證明。本案事
    證明確，被告犯行堪以認定，應依法論罪科刑。　　　　
二、論罪　　
    核被告所為，係犯刑法第225條第1項之乘機性交罪。被告對
    甲 乘機性交前，撫摸甲 胸部及下體之乘機猥褻行為，為乘
    機性交行為之前階段行為，應為後階段之乘機性交行為所吸
    收，不另論罪。至於起訴意旨認被告係犯刑法第222條第1項
    第3款之加重強制性交罪，核屬不能證明，業如前述，惟此
    部分與起訴基本社會事實相同，且經本院於審理時將上開論
    罪法條告知被告（見本院卷第69頁），無礙被告之訴訟防禦
    權，爰變更起訴法條，附此敘明。
三、駁回上訴之理由
　㈠原審以被告罪證明確，審酌被告身為里長，不思服務鄉梓、
    照護里民，反利用長期接觸里民之機會，明知甲 係心智缺
    陷之弱勢，竟乘機對甲 為性交犯行，嚴重妨害甲 之性自主
    決定權，所為至不足取；被告初於警詢中全然否認有對甲 
    猥褻或性交之行為，嗣於偵查及原審審理中始坦承有撫摸甲
     胸部、下體之行為，卻仍矢口否認有以手指插入甲 陰道之
    情事，對案情明顯避重就輕，難認有悛悔之心；惟考量其已
    與甲 以新臺幣（下同）60萬元達成民事和解，犯後態度尚
    可；另斟酌被告之犯罪情節、犯罪手段、先前尚有賭博案件
    經法院論罪科刑之前科紀錄（不構成累犯）；及被告自陳國
    中畢業，目前從事里長職務及木工工作，收入每月約4至5 
    萬元，已婚，有二名成年子女，需扶養雙親及照顧罹癌配偶
    之智識程度、家庭生活經濟狀況等一切情狀，量處被告有期
    徒刑3年4月。經核原審認事用法，並無不合，量刑亦屬允當
    。
　㈡被告提起上訴，否認犯乘機性交罪，指摘原判決不當，所持
    主張經核均無理由，業如前述。另被告於本院審理時表示願
    意提前給付和解金額，請求從輕量刑並為緩刑宣告（見本院
    卷第71至72、117頁），惟查：按法院為刑罰裁量時，除應
    遵守平等原則、保障人權之原則、重複評價禁止原則，以及
    刑法所規定之責任原則，與各種有關實現刑罰目的與刑事政
    策之規範外，更必須依據犯罪行為人之個別具體犯罪情節、
    所犯之不法與責任之嚴重程度，以及行為人再社會化之預期
    情形等因素，在正義報應、預防犯罪與協助受刑人復歸社會
    等多元刑罰目的間尋求平衡，而為適當之裁量。又關於刑之
    量定，係實體法賦予法院得依職權裁量之事項，苟已以行為
    人之責任為基礎，審酌刑法第57條各款所列事項而未逾越法
    律所規定之範圍，或濫用其權限，即不得任意指摘為違法或
    不當。經查：原審對被告所為犯行之刑罰裁量理由，已妥為
    考量刑法第57條各款情形，業如前述，並符合上開相關原則
    ，尚無濫用刑罰裁量權之情事，且原審刑罰裁量之依據查核
    後確實與卷證相符，又被告所犯乘機性交罪最輕法定本刑為
    有期徒刑3年以上，原審量處有期徒刑3年4月，已就最輕刑
    度酌增幾個月，量刑已屬極輕，另本院審酌澎湖縣馬公市調
    解委員會調解書（見偵卷第17頁、原審證物袋）、甲 及其
    父母之原審公務電話紀錄（見原審卷第185至187頁）、被告
    陳報履約紀錄（見原審卷第219至221頁），上開量刑資料均
    經原審存於卷證並為調查（見原審卷第212至214頁）；本院
    另就甲 及其父母對於本案之意見為調查（見本院證物袋）
    ，亦無請求對被告從輕量刑之意。是被告請求再予從輕量刑
    ，經核並無理由。又被告既已量處有期徒刑3年4月，已不合
    於諭知緩刑之要件，一併敘明。
　㈢綜上，被告執前詞提起上訴，為無理由，應予駁回。　
據上論結，應依刑事訴訟法第368條，判決如主文。
本案經檢察官林季瑩提起公訴，檢察官劉宗慶到庭執行職務。
中　　華　　民　　國　　111 　年　　7 　　月　　20　　日
                  刑事第七庭    審判長法  官  李璧君
                                      法  官  石家禎
                                      法  官  李東柏
以上正本證明與原本無異。
如不服本判決應於收受本判決後20日內向本院提出上訴書狀，其
未敘述上訴理由者並應於提起上訴後20日內向本院補提理由書狀
（均須按他造當事人之人數附繕本）「切勿逕送上級法院」。
中　　華　　民　　國　　111 　年　　7 　　月　　20　　日
　　　　　　　　　　　　　　　　　　　書記官  王紀芸　　
附錄本判決論罪科刑法條：
刑法第225條第1項　　
對於男女利用其精神、身體障礙、心智缺陷或其他相類之情形，
不能或不知抗拒而為性交者，處三年以上十年以下有期徒刑。